臺灣士林地方法院民事判決　　　　　　 93年度簡上字第105號
上　訴　人　丙○○
參　加　人　乙○○○
訴訟代理人　姜鈺君律師
被　上訴人　甲○○
訴訟代理人　曾國龍律師
複　代理人　鄭至量律師
上列當事人間請求給付遲延利息事件，上訴人對於中華民國93年
7 月 2日本院士林簡易庭92年度士簡字第937 號第一審判決提起
上訴，本院於94年7月21日言詞辯論終結，判決如下：
    主  文
上訴駁回。
第二審訴訟費用由上訴人負擔，參加訴訟費用由參加人負擔。
    事實及理由
一、被上訴人起訴主張：被上訴人及訴外人蔡競秀於民國82年6
    月4 日與上訴人簽訂不動產買賣契約書（以下簡稱系爭買賣
    契約），購買被上訴人所有坐落於臺北縣五股鄉○○○段田
    子埔小筆13、14、15、17、18、18-6、18-1、19、21、21-2
    、21-1、22、23、24、25、26、27、28、28-1、29、29-3、
    30 、32 、33、85-1等25筆土地（以下簡稱系爭土地），被
    上訴人已給付價金新臺幣（以下同）500 萬元，上訴人則簽
    發如附表所示面額共計1,500 萬元之本票11紙（以下簡稱系
    爭本票）予被上訴人作為違約時依約應返還已收之價金及並
    賠償2 倍之違約金。詎上訴人嗣後違約未履行，上訴人應給
    付被上訴人1,500 萬元，被上訴人乃於82年7 月向本院聲請
    本票裁定，經本院准予在案，上訴人雖提起確認票據債權不
    存在之訴，惟經臺灣板橋地方法院83年度重訴字第58號、臺
    灣高等法院89年度上更(三)字第30號、最高法院90年度臺上字
    第1634號三審判決敗訴確定（以下簡稱前案）。茲因被上訴
    人於請求本票裁定時，漏未將利息一併請求，爰依票據、契
    約關係擇一請求被告就起訴前5 年即87年8 月1 日起至92年
    7 月31日止之利息450 萬元，及以本金1,500 萬元計算，自
    92 年8月1 日起至清償日止，按週年利率6%計算之法定遲延
    利息等語。
二、上訴人則以：
  (一)系爭土地之公同共有權利為上訴人繼承而來，上訴人於82年
    6 月4 日與被上訴人及訴外人蔡競秀簽訂不動產買賣契約書
    及公同共有物讓與契約書，惟繼承人就其繼承遺產之公同共
    有權利，於公同共有關係存續中，不得任意處分讓與繼承人
    以外之人，否則即係以不能之給付為標的。是以，兩造間就
    系爭土地公同共有權利之買賣契約，依民法第246 條第1 項
    前段之規定應屬無效。前案確定判決並未審酌系爭土地公同
    共有權利之買賣契約是否無效，及系爭本票是否因買賣契約
    無效而無債權債務關係存在，是本件上訴人此部分主張，自
    不受前案確定判決之拘束。
  (二)退步言之，不論系爭買賣契約是否無效，依系爭買賣契約第
    5 條第2 項、公同共有物讓與契約書第5 條第2 項、第3項
    約定，上訴人依系爭土地公同共有權利買賣契約所簽發之系
    爭本票，被上訴人僅得用以查封上訴人所有系爭土地之公同
    共有權利，而取得法院拍賣分得價款或土地之讓與移轉登記
    ，兩造間並無債權債務關係存在，被上訴人不得持上訴人簽
    發之系爭本票向上訴人提出兌現或求償，不得牽涉上訴人其
    他財產，依民法第230 條規定，本件係因不可歸責於上訴人
    之事由致未為給付，上訴人不負遲延責任，被上訴人於民法
    第233 條第1 項前段請求給付遲延利息，應無理由。
三、參加人則以：
  (一)系爭買賣契約係以上訴人對系爭土地之公同共有權利為買賣
    標的，而上訴人系爭土地之公同共有權利係因與參加人及其
    他公同共有人共同繼承訴外人黃泉談之遺產而來，依最高法
    院89年度台上字第1216號、89年度台再字第81號裁判意旨，
    繼承人就其繼承遺產之公同共有權利，於其公同共有關係存
    續中，除處分讓與其他繼承人外，不得任意處分讓與共同繼
    承人以外之第三人，否則，即係以不能之給付為契約標的，
    依民法第246 條第1 項前段規定，契約應屬無效。
  (二)依系爭買賣契約及公同共有物讓與契約書之規定，兩造及訴
    外人蔡競秀等人就系爭土地根本無成立買賣契約之意思，被
    上訴人及訴外人蔡競秀僅係欲藉買賣之名義查封系爭土地，
    以圖不法利益，上訴人則係圖價款之取得而予以配合，依民
    法第87條第1 項前段規定，系爭買賣契約屬通謀虛偽意思表
    示而無效。
  (三)系爭土地除14、17、27地號土地屬建地外，餘均屬農地，而
    系爭不動產買賣契約簽訂於82年6 月4 日，適用89年修正前
    土地法第30條第1 項前段、第2 項規定，承受人以能自耕者
    為限，且承受人自耕能力之有無，應以承受農地時為斷。查
    被上訴人及訴外人蔡競秀於原審提出之自耕能力證明書及投
    標書均不能證明其於買賣當時具有自耕能力，依民法第246
    條第1 項前段規定，係以不能之給付為契約標的，且依同法
    第111 條前段規定，法律行為之一部分無效者，全部皆為無
    效。縱使系爭買賣契約第6 條規定：「辦理產權移轉登記時
    ，有關權利人名義，得由甲方（即被上訴人）自訂，乙方絕
    不異議，惟信託有自耕能力之他人以其名義取得農地所有權
    ，係以迂迴之方法逃避修正前土地法第30條第1 項強行規定
    之適用，屬脫法行為，系爭買賣契約仍屬無效。
  (四)縱認爭買賣契約非屬無效，惟參加人已依土地法第34條之1
    第5 項準用同條第4 項規定主張行使優先承購權，上訴人因
    系爭買賣契約給付不能而解除契約，契約已不存在，則兩造
    間就系爭買賣契約而簽發交付之系爭本票自無債權債務關係
    存在。
  (五)參加人所主張系爭買賣契約因無效或解除契約而買賣關係不
    存在，以及上訴人與被上訴人間就系爭本票無債權債務關係
    存在之依據，與前案訴訟標的不同，不在該確定判決審理範
    圍內，此觀諸前案最高法院判決認為：「上訴人從未主張被
    上訴人無自耕能力，系爭買賣契約係以不能之給付為契約標
    的而無效，依該買賣契約簽發之本票亦屬無效，上訴人可請
    求確認系爭本票債權不存在，及請求返還已交付之所有權狀
    等物。原審自不能就上訴人此項未主張之事實，予以斟酌判
    決」等語，顯與本件參加人之主張不同，自不受上開確定判
    決之拘束。
  (六)民事訴訟上之誠信原則，係指確定判決之理由雖無既判力，
    惟法院於判決理由中，就訴訟標的以外當事人主張之重要爭
    點，本於當事人辯論之結果，已為判斷時，其對此重要爭點
    所為之判斷，除有顯然違背法令之情形，或當事人已提出新
    訴訟資料，足以推翻原判斷之情形外，應解為在同一當事人
    間就該重要爭點所提起之訴訟，法院及當事人就該已經法院
    判斷之重要爭點法律關係，皆不得任作相反之判斷或主張而
    言。而本件參加人之主張系爭買賣契約係以公同共有權利不
    能之給付為買賣標的而無效、關於買賣農地部分被上訴人無
    自耕能力契約無效、兩造通謀虛偽訂立買賣契約無效、系爭
    買賣契約因解除契約而不存在等各節，於前案確定判決訴訟
    中未曾予以辯論，且前案確定判決理由中亦未為判斷，前案
    判決顯然違背法令，況參加人於本件提出之訴訟資料，已足
    推翻前案判決之判斷，故前案判決對參加人並無拘束力，無
    誠信原則之適用。
  (七)退步言之，縱不論兩造間系爭買賣契約是否無效或解除，惟
    依系爭買賣契約第5 條第2 項、公同共有物讓與契約書第5
    條第2 項、第3 項約定，上訴人簽發之系爭本票，被上訴人
    僅得用以查封上訴人所有系爭土地之公同共有權利，而取得
    法院拍賣分得價款或土地之讓與移轉登記，除此之外，兩造
    間無債權債務關係存在，被上訴人不得以上訴人所簽發之系
    爭本票向上訴人提出兌現或求償，不得牽涉上訴人之其他財
    產，依民法第230 條規定，因不可歸責於債務人之事由，致
    未為給付者，債務人不負遲延責任，被上訴人依民法第233
    條第1 項前規定請求上訴人給付遲延利息，應無理由。
四、本件原審對於被上訴人之請求，判決被上訴人全部勝訴，上
    訴人全部聲明不服，並聲明：(一)原判決廢棄。(二)被上訴人在
    第一審之訴及假執行之聲請均駁回。被上訴人則聲明：求為
    判決駁回上訴。
五、兩造不爭執之事實：
  (一)被上訴人及訴外人蔡競秀於82年6 月4 日與上訴人簽訂不動
    產買賣契約書、第2 章不動產買賣契約書、公同共有物讓與
    契約書，購買被上訴人所有系爭25筆土地之公同共有權利，
    被上訴人已給付價金500 萬元，上訴人則簽發面額共計
    1,500 萬元之本票11紙予被上訴人，系爭土地迄未辦理過戶
    。
  (二)系爭土地之公同共有人即參加人主張優先承購。
  (三)被上訴人執系爭本票中之3 紙取得本院82年度票字第1695號
    、82年度票字第1800號本票裁定，上訴人就系爭本票11紙提
    起確認票據債權不存在之訴，經臺灣板橋地方法院83年度重
    訴字第58號、臺灣高等法院89年度上更(三)字第30號、最高法
    院90年度臺上字第1634號三審判決敗訴確定。
六、得心證之理由：
    基上兩造不爭執之事實，則本件兩造爭執要旨厥為：(一)關於
    本票債權不存在之主張，上訴人是否受前案判決既判力或爭
    點效之拘束？(二)參加人是否受前案判決拘束？(三)如參加人不
    受前案判決拘束：(1)其於二審始主張以公同共有權利為買賣
    標的契約無效，是否准許？是否有理由？(2)得否主張系爭買
    賣契約為通謀虛偽意思表示而無效？(3)系爭買賣契約是否因
    買受人無自耕能力而無效？(4)系爭買賣契約是否因參加人行
    使優先承購權而經上訴人合法解除？(5)如契約有效，上訴人
    得否主張依民法第230條不負遲延責任？茲分述如下：
  (一)關於本票債權不存在之主張，上訴人是否受前案判決既判力
    或爭點效之拘束？
    按「除別有規定外，確定之終局判決就經裁判之訴訟標的，
    有既判力。」民事訴訟法第400 條第1 項定有明文。其修正
    立法理由係以：「為訴訟標的之法律關係於確定之終局判決
    中經裁判後，該確定終局判決中有關訴訟標的之判斷，即成
    為規範當事人間法律關係之基準，嗣後同一事項於訴訟中再
    起爭執時，當事人不得為與該確定判決意旨相反之主張，法
    院亦不得為與該確定判決意旨相反之判斷，此即民事訴訟制
    度為達終局地強制解決民事紛爭之目的所賦予確定終局判決
    之效力，通稱為判決之實質上確定力或既判力。其積極作用
    在於避免先後矛盾之判斷，消極作用則在於禁止重行起訴」
    。又關於消極確認之訴，經確定判決，認法律關係成立予以
    駁回時，就該法律關係之成立即有既判力，上訴人前對系爭
    債權提起確認不存在之訴，既受敗訴之判決且告確定，則被
    上訴人於後案主張債權存在，請求如數履行，上訴人即應受
    前案既判力之羈束，不容更為債權不存在之主張（最高法院
    50 年 台上字第232 號判例要旨參照）。經查，本件上訴人
    曾對上訴人訴請確認系爭11紙本票債權不存在，經臺灣板橋
    地方法院於83年5 月10日以83年度重訴字第58號判決駁回本
    件上訴人之訴，並經臺灣高等法院於89年9 月13日以89年度
    上更(三)字第30號、最高法院於90年9 月14日以90年度台上字
    第1634號判決駁回上訴確定，此有上開判決附於原審卷宗可
    稽（卷1 第24頁至第53頁），並經本院調取上開卷宗全卷核
    閱無訛，則上訴人先前就系爭本票提起之消極確認之訴，既
    經確定判決認法律關係成立予以駁回定讞，該法律關係之成
    立即有既判力，則上訴人不得更為系爭本票債權不存在之主
    張；而被上訴人於本件請求上訴人給付遲延利息，係基於經
    確定判決認定本票債權存在之票款本金而來，上訴人自應受
    前案既判力之拘束。
  (二)參加人是否受前案判決拘束？
    復按，「參加人得按參加時之訴訟程度，輔助當事人為一切
    訴訟行為。但其行為與該當事人之行為牴觸者，不生效力。
    」民事訴訟法第61條定有明文。蓋參加人僅為輔助當事人一
    造而參加於訴訟，當事人本人自為訴訟行為之效力，不因參
    加人之行為而受影響，縱使參加人所為之訴訟行為有利於其
    所輔助之當事人，如與當事人自己之行為牴觸，仍無效力可
    言。誠如前述，本件上訴人受前案既判力之拘束，不得於本
    件訴訟任作系爭本票債權不存在之主張，參加人輔助上訴人
    ，自不得更為與上訴人相牴觸之主張，而爭執兩造間本票債
    權不存在云云。況參加人自前案第1 審起至終審止，均輔助
    本件上訴人而為參加訴訟，於前案近8 年之審理過程中，就
    判斷系爭本票債權存否之各項原因，本得充分提出主張及攻
    擊防禦方法，而前案判決就系爭本票債權存否、上訴人違約
    與否、可否歸責、應否給付票款等重要爭點，已本於當事人
    及參加人辯論之結果而為判斷，茲參加人於本件訴訟再主張
    系爭買賣契約係兩造通謀虛偽訂立、以公同共有權利為標的
    、被上訴人無自耕能力而契約無效、系爭買賣契約因解除契
    約而不存在等在前案訴訟程序中已主張或得主張之攻擊防禦
    方法，尚與前述參加訴訟之目的不合，且與民事訴訟法上之
    誠信原則有悖，要難准許。
  (三)如前所述，上訴人及參加人就系爭本票債權存在之事實，不
    得為與前案相反之主張，則關於參加人於本件訴訟提出之各
    項主張是否有理由，即無庸認定，附此敘明。
七、按執票人票據債務人行使追索權時，得請求自到期日起，如
    無約定利率者，依年利6 釐計算之利息，票據法第124 條、
    第97條定有明文。查系爭本票債權存在，上訴人應負遲延責
    任乙節，既經認定，已如前述，則被上訴人請求系爭本票面
    額共計1,500 萬元自起訴日回溯5 年即87年8 月1 日起至92
    年7 月31日止，按週年利率6%計算之法定遲延利息共計450
    萬元（計算式：15,000,000ｘ6%ｘ5=4,500,000）， 及以本
    金1,500 萬元計算，自92年8 月1 日起至清償日止，按週年
    利率6%計算之法定遲延利息，為有理由。原審為上訴人敗訴
    之判決，並無不合。上訴人指摘原判決不當，求予廢棄改判
    ，為無理由，應予駁回。
八、本件判決基礎已臻明確，兩造其餘之攻擊防禦方法及訴訟資
    料，經核與判決基礎不生影響，爰不一一論駁，併予敘明。
九、據上論結，本件上訴為無理由，依民事訴訟法第436 條之1
    第3 項、第449條第1項、第78條，判決如主文。
中　　華　　民　　國　　94　　年　　8 　　月　　4 　　日
                  民事第二庭  審判長法  官  陳介源
                                    法  官  施月燿
                                    法  官  陳玉曆
以上正本證明與原本無異。
本件當事人須以本判決適用法律顯有錯誤為上訴理由時，始得於
本判決送達後20日內向本院提出上訴狀，如已於本判決宣示後送
達前提起上訴者，應於判決送達後10日內補具上訴理由，（均按
他造當事人之人數附繕本），並經本院許可後方得上訴最高法院
。
中　　華　　民　　國　　94　　年　　8 　　月　　10　　日
                                    書記官  蔡雨呈
附表：
┌──┬───┬────┬────┬────┐
│編號│發票日│到期日  │票面金額│票據號碼│
├──┼───┼────┼────┼────┤
│一  │82.6.4│82.6.19 │150萬元 │004926  │
├──┼───┼────┼────┼────┤
│二  │82.6.4│82.6.19 │150萬元 │004928  │
├──┼───┼────┼────┼────┤
│三  │82.6.4│82.6.19 │150萬元 │004929  │
├──┼───┼────┼────┼────┤
│四  │82.6.4│82.6.19 │150萬元 │004930  │
├──┼───┼────┼────┼────┤
│五  │82.6.4│82.6.19 │150萬元 │004931  │
├──┼───┼────┼────┼────┤
│六  │82.6.4│82.6.19 │150萬元 │004932  │
├──┼───┼────┼────┼────┤
│七  │82.6.4│82.6.19 │150萬元 │004933  │
├──┼───┼────┼────┼────┤
│八  │82.6.4│82.6.19 │150萬元 │004934  │
├──┼───┼────┼────┼────┤
│九  │82.7.4│82.7.19 │100萬元 │004935  │
├──┼───┼────┼────┼────┤
│十  │82.7.4│82.7.19 │100萬元 │004936  │
├──┼───┼────┼────┼────┤
│十一│82.7.4│82.7.19 │100萬元 │004937  │
└──┴───┴────┴────┴────┘
